【裁判字號】    97,易,2396
【裁判日期】    971009
【裁判案由】    侵占等
【裁判全文】
臺灣臺中地方法院刑事判決              97年度易字第2396號
公  訴  人  臺灣臺中地方法院檢察署檢察官
被      告  甲○○
選任辯護人  周威君律師
被      告  乙○○
上列被告等因侵占等案件，經檢察官提起公訴（97年度偵字第
1533號），本院判決如下：
    主    文
甲○○共同以脅迫使人行無義務之事，處有期徒刑貳月，如易科
罰金，以新臺幣壹仟元折算壹日；又意圖為自己不法之所有，而
侵占自己持有他人之物，處有期徒刑伍月，如易科罰金，以新臺
幣壹仟元折算壹日；又共同以加害生命、身體之事，恐嚇他人致
生危害於安全，處拘役肆拾日，如易科罰金，以新臺幣壹仟元折
算壹日。有期徒刑部分，應執行有期徒刑陸月，如易科罰金，以
新臺幣壹仟元折算壹日。
乙○○共同以脅迫使人行無義務之事，處拘役肆拾日，如易科罰
金，以新臺幣壹仟元折算壹日；又共同以加害生命、身體之事，
恐嚇他人致生危害於安全，處拘役肆拾日，如易科罰金，以新臺
幣壹仟元折算壹日。應執行拘役柒拾日，如易科罰金，以新臺幣
壹仟元折算壹日。
    犯罪事實
一、緣甲○○與乙○○為憲兵學校之同學，戊○○則為乙○○憲
    兵部隊之學弟。甲○○於民國93年12月間，加入亮碧思國際
    股份有限公司（下稱亮碧思公司）擔任經銷商，販售精油、
    薰香臺、精油系列保養品。於95年4月26日，甲○○邀乙○○加入亮碧思公司擔任其下線，乙○○再於同年5月30日，
    邀戊○○加入擔任其下線。戊○○為使業績提升，以領取高
    額獎金，另找丙○○擔任其下線，及丁○○擔任乙○○之下
    線。戊○○因而向臺新銀行、中華商業銀行分別申請新臺幣
    （下同）40萬元之貸款，以購買商品，提高業績。然臺新銀
    行、中華商業銀行僅各核貸28萬元、33萬元。因戊○○仍在
    服役中，無法親自前往公司訂購、提領貨物，戊○○乃將28
    萬元匯至甲○○指定之上線陳俊源郵局帳戶，另將中華商業
    銀行所核貸之33萬元存入其合作金庫帳戶內後，將合作金庫
    帳戶存摺、印章交予甲○○前往銀行提領33萬元。甲○○於
    95年5月30日，前往亮碧思公司，分別以戊○○、丙○○、
    丁○○之名義，為戊○○訂購價值63萬0118元之商品，並於
    同日及6月7日、6月30日，代戊○○提領上開商品後，放置
    在桃園縣桃園市○○街之租屋處，代為保管。嗣戊○○退伍
    後，於96年5月間某日，以電話聯絡甲○○表示欲領回前開
    貨品，甲○○因認其為戊○○代墊約10萬元之款項，於電話
    中佯裝欲交還部分貨品，而與戊○○相約於96年5月14日，
    在桃園縣桃園市○○路之真鍋咖啡店見面。甲○○、乙○○
    2人基於使人行無義務之事之犯意聯絡，於96年5月14日，在
    前開咖啡店內，甲○○即以先前為戊○○代墊10萬元，未獲
    清償為由，向戊○○恐嚇稱：如不簽立本票則要找人去戊○○家中潑油漆，今日別想離開等語，使戊○○心生畏懼，而
    在甲○○所提供之空白本票，簽發面額10萬元之本票1張、1
    萬元之本票10張及借據1張，交予甲○○收執，甲○○、乙○○即以此方式，使戊○○行無義務之事。惟待戊○○簽立
    前開本票、借據後，甲○○仍無意返還戊○○任何貨物，反
    而基於意圖為自己不法所有之犯意，變易持有意思為所有意
    思，將前開其為戊○○所保管之貨品侵占入己，遷移不明處
    所。
二、戊○○簽立前開本票、借據後，甲○○、乙○○為向戊○○
    催討前開債務，竟基於恐嚇之犯意聯絡，自96年5月30日起
    至同年7月間某日止，接續於附表所示之時間，以附表所示
    之發送簡訊及撥打電話之方式及內容，以加害生命、身體之
    事，恐嚇戊○○，致戊○○心生畏懼，致生危害於戊○○之
    安全。
三、案經戊○○訴由臺中市警察局第三分局報告臺灣臺中地方法
    院檢察署檢察官偵查起訴。
    理    由
一、訊據被告乙○○就其於附表編號1至3、5、6所示之時間，傳
    送該等簡訊予告訴人戊○○，於附表編號7所示之時間，撥
    打電話予告訴人，並告知告訴人附表編號7所示之內容，所
    涉恐嚇部分犯行坦承不諱，核與告訴人戊○○於警詢、偵查
    中所指訴之情節相符，並有如附表編號1至3、5、6所示之簡
    訊內容翻攝照片（見警卷第28至30頁）、附表編號7電話譯
    文在卷可參，足見被告乙○○此部分自白確與事實相符。
二、訊據被告甲○○固坦承：告訴人曾匯款28萬元至伊所指定之
    陳俊源郵局帳戶，及自告訴人銀行帳戶內領取33萬元後，代
    告訴人向亮碧思公司購買及領取價值約60餘萬元之貨品，並
    將該等貨品放置在伊桃園縣桃園市○○街的租屋處，該等貨
    品告訴人並未領回；於96年5月14日，在桃園縣桃園市○○
    路真鍋咖啡店，要求告訴人簽發面額10萬元本票1張、面額1
    萬元本票10張及借據1張給伊收執；伊曾於附表編號4所示之
    時間，傳送該則簡訊予告訴人之事實；被告乙○○固坦承：
    被告甲○○曾於96年5月14日，在桃園縣桃園市○○路真鍋
    咖啡店，要求告訴人簽發面額10萬元本票1張、面額1萬元本
    票10張及借據1張，當時伊也在場之事實。惟被告2人均矢口
    否認有何犯行，被告甲○○辯稱：伊雖有代告訴人領回該等
    貨品，但伊沒有保管該等貨品之義務；伊沒有以強暴、脅迫
    的方式要求告訴人簽立該等本票、借據，伊發送附表編號4
    該則簡訊的目的是要求告訴人還款，並無恐嚇之意云云；被
    告乙○○則辯稱：當日被告甲○○要求告訴人簽發本票、借
    據，告訴人沒有反對的意思，就自行簽立云云。然查：
(一)、就被告甲○○為告訴人代購及代領貨物之總額部分：
１、告訴人於警詢、偵查中均指稱：伊於95年5月30日加入亮碧
    思公司擔任被告乙○○之下線，告訴人曾以丙○○擔任其下
    線，及丁○○擔任被告乙○○之下線，及伊因而向臺新銀行
    、中華商業銀行分別申請貸款以購買商品。臺新銀行、中華
    商業銀行各核貸28萬元、33萬元後，伊乃將28萬元匯至被告
    甲○○指定之上線陳俊源郵局帳戶，另將中華商業銀行所核
    貸之33萬元存入伊合作金庫帳戶內後，將合作金庫帳戶存摺
    、印章交予被告甲○○前往銀行提領33萬元，由被告甲○○
    為伊代購貨品並代領商品後，放置在被告甲○○位在桃園縣
    桃園市○○街之租屋處等語，此為被告甲○○所不爭執，且
    有郵政國內匯款單、合作金庫銀行各類分戶交易明細表、取
    款憑條、亮碧思公司97年2月14日（97）法字第1號回函既所
    附具之經銷商資料驗收單各乙份在卷可參（見警卷第33、36
    頁、偵查卷第17、18頁）。
２、被告甲○○曾於95年5月30日分別以告訴人、丙○○、丁○○之名義訂購貨品，金額分別為2萬5200元、30萬2400元、
    30萬2518元，並於同日、6月7日、6月30日領取，有亮碧思
    公司訂購單、已確認出貨單、統一發票在卷可參（見偵查卷
    第26頁至30頁、第45頁、本院審理卷第65至70頁），依前開
    出貨單「付款方式」欄上所載之付款金額，及被告甲○○所
    提出之統一發票「總計」欄上所載之金額計算，被告甲○○
    實際為告訴人所領取貨品之總價值應為63萬0118元。
３、雖被告甲○○於本院審理時陳稱：曾以被告乙○○之名義為
    告訴人出貨5萬0400元之貨物云云。然告訴人於本院審理時
    以證人身分結證稱：伊當時只有同意以伊、丙○○、丁○○
    的名義訂貨，伊沒有同意以乙○○的名義訂貨，伊也不知道
    被告甲○○有以被告乙○○的名義為伊訂貨等語（見本院97
    年8月21日審理筆錄，即審理卷第107頁背面）；被告乙○○
    於本院審理時以證人身分結證稱：被告甲○○沒有以伊的名
    義為告訴人訂貨等語（見本院97年8月21日審理筆錄，即審
    理卷第106頁背面），又參以被告甲○○自警詢、偵查均未
    曾提及以被告乙○○之名義為告訴人訂貨，則被告甲○○上
    揭所稱，以被告乙○○之名義為告訴人出貨5萬0400元之貨
    物乙節，尚無足採認。
(二)、雖被告2人均辯稱，並未脅迫告訴人簽下本票及借據云云，
    然告訴人以證人身分於本院審理時結證稱：伊委託被告甲○○代為購買貨品，因伊當時在當兵，沒有辦法出去領貨。伊
    貸款下來的金額是61萬元，伊全部交給被告甲○○處理，被
    告甲○○事後跟伊說，公司出了70多萬元的貨，被告甲○○
    幫伊代領後放在他的住處，伊有看過該等貨品1次，伊打算
    要自己賣那些貨品。伊入會後到退伍前，曾和被告甲○○為
    了商品的事情聯絡，都是以電話聯絡，被告甲○○說貨品會
    給伊，但是要伊先還代墊的10萬元，伊沒有收到代訂商品的
    收據，收據都在被告甲○○那裡，被告甲○○也未給伊代墊
    10 萬元的收據或憑證。伊未曾簽過切結書聲明被告甲○○
    不負保管責任，被告甲○○也沒有要求伊簽。96年5月14日
    會約在桃園真鍋見面，是伊跟被告甲○○聯絡，他說要還伊
    一部分貨品，結果伊去了，他要伊簽本票。他威脅伊，若不
    還錢，要去伊家裡潑油漆。真鍋咖啡廳當時有伊、甲○○、
    乙○○，還有一個不認識的男生在場。借據內容是伊寫的，
    內容是被告甲○○口述要伊這樣寫的，本票是被告甲○○準
    備的。甲○○要伊1個月以內馬上還10萬元，1個月內如果沒
    有還，就要還20萬元。當日被告還將伊的身分證拿走，剛開
    始時他說要影印，伊拿出來之後，他就拿走了，他說要用身
    分證來向伊要錢等語明確（見本院97年7月24日審理筆錄）
    ；又被告乙○○於本院審理時以證人身分結證稱：伊知道甲○○與戊○○之間的債權債務關係，是因為訂貨的關係，伊
    是聽伊女朋友說的，因為提貨當天伊也不在場。在真鍋咖啡
    店那天，甲○○當場並沒有出示債權證明等語（見本院97年
    7月24日審理筆錄，即審理卷第51頁正面），另被告甲○○
    就96 年5月14日告訴人簽發本票、收據時，其並未提出債權
    證明資料乙節亦不不爭執。且本案自警詢、偵查，迄本院審
    理時，被告甲○○均未曾提出其為告訴人代墊貨款之明細，
    或與告訴人彙算代墊貨款計算結果之憑證文件，依被告甲○○迄今所提出為告訴人代領貨物之金額之單據計算，被告甲○○僅提領總金額63萬0118元，而告訴人當時共交付61萬元
    予被告甲○○，已如前述，並未能證明有被告甲○○所陳稱
    ，曾為告訴人代墊貨款10萬元之情。且衡諸常情，被告甲○○既未曾與告訴人就本件貨款之債務詳細彙算，或提出單據
    以證明曾代墊款項10萬元，且告訴人所購貨品仍由被告甲○○持有中，告訴人豈可能僅因被告甲○○片面表示告訴人欠
    款10萬元，在其未取回所購買貨品之前提下，無任何反對之
    表示而自願簽下面額高達20萬元之本票及10萬元之借據，並
    交付其所有之身分證？是被告2人前開所辯，顯與常情有悖
    。
(三)、又被告甲○○雖辯稱：伊雖有代告訴人領回該等貨品，但伊
    沒有保管該等貨品之義務云云。惟查：
１、證人即共同被告乙○○於本院審理時先結證稱：當初告訴人
    的貨品是寄放在伊與被告甲○○一起承租的朝陽街住處，後
    來有搬到伊跟甲○○一起租的桃園市○○○街住處，這過程
    中，有其他的人來拿貨，伊等（即被告2人）有跟他們說只
    接受寄放，不負責保管，所以他們來拿貨，伊等會看是不是
    拿他自己的，而且伊等有歸類，個人的貨放在一起。95年12
    月間，伊與甲○○搬到同德七街時，這些貨品也跟著搬過去
    ，在搬家的時候還有看到，伊也確定有搬過去等語（見本院
    97 年7月24日、97年8月21日審理筆錄，即審理卷第51頁背
    面、第52頁正面、第106頁正面）。被告甲○○於本院審理
    時亦陳稱：因為搬家時，必須把房子搬空，從朝陽街搬到同
    德七街時，伊等有把貨物搬過去，搬過去之後，伊沒有清點
    所有的貨物等語（見本院97年8月21日審理筆錄，即審理卷
    第108頁正面），足見被告2人確實曾將告訴人委由被告甲○○代購、代領之貨品搬至桃園市○○○街租屋處。
２、另證人丁○○於本院審理時結證稱：告訴人向伊提過，曾以
    伊名義加入亮碧思公司購買精油之事，但伊從頭到尾都不知
    道告訴人以伊名義購買的精油的金額及放置之地點，伊也從
    未領過任何貨品，伊也不認識被告甲○○等語（見本院97年
    9月18日審理筆錄，即審理卷第143頁）；證人即告訴人於本
    院審理時證稱：伊曾詢問過丙○○，但丙○○表示其並未拿
    走伊的貨品等語（見本院97年8月21日審理筆錄，即審理卷
    第107頁正面），顯與被告乙○○於本院審理時所稱：伊等
    在搬家時，因為聯絡不到告訴人，所以伊聯絡丁○○、丙○○來拿寄放的貨物，告訴人及伊名義所訂之貨物，是丙○○
    及丁○○拿走云云未符（見本院97年8月21日審理筆錄，即
    審理卷第106頁背面），復參以被告乙○○於96年9月19日警
    詢時陳稱：96年5月14日當日原本伊打算將精油拿給戊○○
    等語，則迄96年5月14日止，告訴人前揭委由被告甲○○所
    代購、代領之貨品，仍在被告甲○○之占有管領中。
３、雖被告甲○○陳稱：告訴人曾簽立寄放貨品切結書，表示伊
    不負保管責任云云。然告訴人於本院審理時以證人身分結證
    稱：伊未曾簽立過切結書聲明被告甲○○不負保管責任，被
    告甲○○也沒有要求伊簽等語（見本院97年7月24日審理筆
    錄，即審理卷第48頁正面），且被告甲○○亦未能提出告訴
    人所簽立之切結書，尚難認告訴人委由被告甲○○為其所代
    購、代領之貨品，被告甲○○無須負責任何保管之責。
４、被告甲○○為告訴人代為領回前開價值共60餘萬元之貨品，
    並將之放置在其租屋處，又其於96年5月14日脅迫告訴人簽
    立前開本票、借據後，仍未將該等貨物交付告訴人，顯見被
    告甲○○確有將該等貨物，易持有為所有而侵占入己之意甚
    明。
(四)、再被告甲○○辯稱：伊發送附表編號4該則簡訊的目的是要
    求告訴人還款，並無恐嚇之意云云，被告乙○○辯稱：伊於
    附表編號1至3、5、6所示之時間，傳送該等簡訊予告訴人，
    及於附表編號7所示之時間，撥打電話予告訴人，並告知告
    訴人附表編號7所示之內容，是伊一時心急，好意幫被告甲○○，被告甲○○只有委託伊聯絡告訴人而已云云。惟查：
１、被告乙○○於警詢中陳稱：96年5月份至6月份，伊與甲○○
    有陸續傳簡訊及打電話向告訴人要錢，因為告訴人欠錢不還
    ，是甲○○託伊傳簡訊、打電話給戊○○等語（見警卷第3
    頁）；被告甲○○於警詢中亦陳稱：96年5月份至6月份，伊
    與乙○○有陸續傳簡訊及打電話向告訴人要錢，伊與告訴人
    聯絡債務問題都是透過乙○○聯絡等語（見警卷第7頁），
    則被告甲○○確有委託被告乙○○聯絡告訴人要求返還欠款
    。
２、被告甲○○陳稱，其曾為告訴人代墊貨款10萬元乙節，已詳
    如前述，則本件告訴人積欠款項之債權人係被告甲○○，而
    應與被告乙○○無涉，然觀諸被告乙○○所傳送予告訴人之
    簡訊及撥打電話予告訴人之談話內容，被告乙○○曾表示：
    再不處理，「我們」就找人去你家處理（如附表編號1所示
    ）；你現在是不處理就對了啦！那就用「我們」的方式處理
    （如附表編號5所示）；不要以為找家長有用，我要讓你知
    道什麼叫做借錢還錢（如附表編號6所示）；我有跟小朱講
    ，他你惹不起，如果你希望你家鐵門有彈孔的話，．．現在
    已經鬧成這樣子，「我們」下去就是要拿到錢（見警卷第27
    頁，即附表編號7所示電話譯文）等語，被告乙○○於簡訊
    及電話中多次向告訴人表示「我們」，即被告2人之意，若
    被告甲○○僅係單純委託被告乙○○為其聯絡告訴人，何以
    被告乙○○竟以前開言詞恫嚇之方式，要求告訴人返還款項
    ？
３、又被告甲○○除發送附表編號4所示之簡訊外，於前開時間
    內，被告甲○○亦曾發送多次簡訊，密集向告訴人催討債務
    ，曾在簡訊中表示「自己看著辦」、「錢匯了嗎？每次都要
    我催嗎？」、「今天至少再匯一千元，別讓我看不到錢！記
    得我昨天跟你說的！」、「我說過！你不要踩我！我就不踩
    你！回電！」（見警卷第28、30、31頁），復參以被告乙○○前開所傳送之簡訊內容及與告訴人談話之電話譯文內容，
    實難認被告甲○○發送附表編號4所示之簡訊並無恐嚇之意
    。綜上所陳，被告2人此部分恐嚇犯行，應有犯意聯絡，行
    為分擔。被告2人前開所辯，實無足採信。
三、論罪科刑部分：
(一)、核被告甲○○所為，係犯刑法第304條第1項之強制罪、同法
    第335條第1項之侵占罪、同法第305條之恐嚇危害安全罪；
    被告乙○○所為，則係犯刑法第304條第1項之強制罪、同法
    第305條之恐嚇危害安全罪。
(二)、被告2人就前開強制、恐嚇危害安全犯行間，均有犯意聯絡
    ，行為分擔，為共同正犯。
(三)、又被告2人自96年5月30日起至同年7月間某日止，對告訴人
    恐嚇之行為，係基於單一之恐嚇犯意而為之，侵害一個法益
    ，為接續犯，屬單純一罪。
(四)、又被告甲○○所犯上開3罪，被告乙○○所犯前開2罪，均犯
    意各別，罪名不同，各應分論併罰。
(五)、爰審酌被告甲○○為圖自己私利，不思循以合法之方式處理
    與告訴人間之債務問題，竟夥同被告乙○○強制告訴人簽立
    本票、借據，並恐嚇告訴人還款，告訴人經其等脅迫簽立本
    票、借據後，仍未將其與告訴人貨款並無爭議之部分貨品交
    予告訴人，而侵占該等貨品，案發迄今，仍未與告訴人達成
    和解，拒不返還貨物，其犯罪之動機可議，且犯罪後矢口否
    認犯行，態度非佳；被告乙○○係為被告甲○○恐嚇告訴人
    ，及強制告訴人簽立本票、收據，犯罪後就其發送簡訊、撥
    打電話恐嚇告訴人部分，坦承犯行，犯後態度尚稱良好等一
    切情狀，各量處如主文所示之刑，並定其等應執行之刑，及
    諭知易科罰金之折算標準，以示懲儆。
據上論斷，應依刑事訴訟法第299條第1項前段，刑法第28條、第
304條第1項、第305條、第335條第1項、第51條第5款、第6款、
第10款、第41條第1項前段，刑法施行法第1條之1，判決如主文
。
中    華    民    國    97    年    10    月    9     日
                        臺灣臺中地方法院刑事第五庭
                            審判長法  官  鍾堯航
                                  法  官  吳崇道
                                  法  官  劉麗瑛
上正本證明與原本無異。
如不服本判決，應於收受送達後10日內向本院提出上訴書狀（應
敘述具體理由並附繕本）。
上訴書狀如未敘述理由，應於上訴期間屆滿後20日內補提理由書
於本院。
                                  書記官  王玟
中    華    民    國    97    年    10    月    9     日
附錄論罪科刑法條
中華民國刑法第304條第1項
以強暴、脅迫使人行無義務之事或妨害人行使權利者，處 3 年以
下有期徒刑、拘役或 3 百元以下罰金。
中華民國刑法第305條
以加害生命、身體、自由、名譽、財產之事，恐嚇他人致生危害
於安全者，處 2 年以下有期徒刑、拘役或 3 百元以下罰金。
中華民國刑法第335條第1項
意圖為自己或第三人不法之所有，而侵占自己持有他人之物者，
處 5 年以下有期徒刑、拘役或科或併科 1 千元以下罰金。
【附表】
┌─┬─────┬───────┬──────────────┐
│編│時間（均為│方式          │ 內容                       │
│號│民國96年）│              │                            │
├─┼─────┼───────┼──────────────┤
│１│5月30日   │乙○○以行動電│再不處理我們就找人去你家處理│
│  │下午4時6分│話0000000000號│！我這邊有一個辦法看你要不要│
│  │許        │發送簡訊予葉家│？你已經沒有退路！          │
│  │          │傑            │                            │
├─┼─────┼───────┼──────────────┤
│２│5月30日   │同上          │你有空打這支電話..0000000000│
│  │下午5時26 │              │阿鴻！他會教你怎麼做！看怎樣│
│  │分許      │              │再跟我講..他會給你辦法！你沒│
│  │          │              │有退路了！                  │
├─┼─────┼───────┼──────────────┤
│３│6月1日    │同上          │你自己不積極一點我幫不了你  │
│  │上午1時43 │              │... 為什麼你沒打電話給阿鴻？│
│  │分許      │              │你再這樣小朱找人去處理我就沒│
│  │          │              │辦法了！自己看著辦...       │
├─┼─────┼───────┼──────────────┤
│４│6月20日   │甲○○以行動電│你要逼我去你家早（應為「找」│
│  │上午11時59│話0000000000號│之誤）你就對了！            │
│  │分許      │發送簡訊予葉家│                            │
│  │          │傑            │                            │
├─┼─────┼───────┼──────────────┤
│５│6月24日上 │乙○○以行動電│你現在是不處理就對了啦！那就│
│  │午5時25分 │話0000000000號│用我們的方式處理！          │
│  │許        │發送簡訊予葉家│                            │
│  │          │傑            │                            │
├─┼─────┼───────┼──────────────┤
│６│6月26日下 │同上          │不要以為找家長就有用！看誰比│
│  │午12時8分 │              │較狠！我要讓你知道什麼叫做：│
│  │許        │              │借錢還錢！                  │
├─┼─────┼───────┼──────────────┤
│７│7月間某日 │乙○○撥打電話│我有跟小朱講，他你惹不起，如│
│  │          │給戊○○      │果你希望你家鐵門有彈孔的話  │
│  │          │              │...                         │
└─┴─────┴───────┴──────────────┘


司法院資訊處製作；財團法人民間司法改革基金會備份。
